【裁判字號】    96,重訴,115
【裁判日期】    970530
【裁判案由】    返還不當得利
【裁判全文】
臺灣嘉義地方法院民事判決             96年度重訴字第115號
原      告  甲○
訴訟代理人  黃木春律師
被      告  乙○○
訴訟代理人  方溪良律師
上列當事人間返還不當得利事件，於民國97年5月20日言詞辯論
終結，本院判決如下：
    主  文
被告應給付原告新臺幣伍仟萬元及自民國九十六年十二月六日起
至清償日止，按週年利率百分之五計算之利息。
訴訟費用由被告負擔。
本判決於原告以新臺幣壹仟陸佰陸拾陸萬元供擔保後，得假執行
；但被告如以新臺幣伍仟萬元為原告預供擔保，得免為假執行。
    事實及理由
甲、程序事項：
    按訴狀送達後，原告不得將原訴變更或追加他訴，但擴張或
    減縮應受判決事項之聲明者，不在此限，民事訴訟法第255
    條第1項第3款定有明文。本件原告起訴時原聲明請求：被告
    應給付原告50,000,000元及自民國83年6月16日起至清償日
    止，按週年利率百分之五計算之利息；嗣於訴訟進行中，減
    縮訴之聲明為：被告應給付原告50,000,000元及自起訴狀繕
    本送達翌日起至清償日止，按週年利率百分之五計算之利息
    。經核與法尚無不合，應予准許，合先敘明。
乙、實體事項：
壹、原告起訴主張：
一、坐落嘉義縣太保市○○段140號，田，0.462227公頃（下稱
    系爭土地）為原告於65年3月24日向原所有人葉和所購買（
    地籍圖重測前為過溝段444之7號，購買時地號為444之5號）
    ，委任登記為長子即被告乙○○名義。言明只借其名義登記
    仍為原告所有，因此原始土地買賣所有權移轉契約書、所有
    權狀及印鑑章均由原告保管，原告為真正所有權人，土地亦
    由原告管理、使用。惟被告明知其僅受託登記為名義人，土
    地非其所有，無處分權，所有權狀也在原告保管中，並無遺
    失，為私自變賣土地，竟於81年11月27日向嘉義縣水上地政
    事務所謊報所有權狀於同年月26日遺失，申請補發所有權狀
    ，使主辦公務員登載於公文書，辦理補發程序，於同年12月
    31日補發所有權狀給被告，被告於83年6月16日將土地出售
    予訴外人張寶崇，得巨款自行花用。原告僅就其在本院95年
    易字第202號偽造文書案件（該案並經台灣高等法院台南分
    院9 6年度上易字第369號刑事判罪確定）辯論時承認之金額
    50, 000,000元請求返還。又原告於91年12月26日曾訴請檢
    察官偵辦，惟因已罹告訴時效而不起訴。但其非所有人，無
    權處分，刑事雖逾告訴期限，侵權行為損害賠償亦罹於時效
    ，仍得依關於不當得利之規定，請求返還其所受之利益。
二、被告雖抗辯系爭土地為其所有，然系爭土地確係原告所購而
    委託登記在被告名義下，其事證如下：
(一) 系爭土地於65年3月24日向葉和購買時，地號是太保鄉○○
     段444之5地號，田，面積0.9571公頃，葉和的持分是二分
     之一；69年10月3日分割出444之6號，留444之5號地目變更
     為道，被徵收為拓寬道路；70年4月7日共有人分割出444之
     7 號、444之8號。444之7號面積0.4627公頃，歸原告所有
     ，仍登記被告名義。所有權狀屢次更換，亦皆是原告換領
     ，最後是71年3月26日核發之所有權狀一直由原告保管中。
     83年地籍圖重測變更為太保市○○段140號。該地原始買賣
     所有權移轉契約書，及所有權狀都由原告保管中，此有土
     地買賣所有權移轉契約書、舊土地謄本、所有權狀足證原
     告僅委託登記被告名義之意思仍保有所有權甚明。
(二) 在刑事案件告訴被告侵占案偵訊時（本院檢察署93年偵續
     字第54號偽造文書案），被聲請傳訊證人即出賣人葉和到
     庭作證，92年3月25日葉和到庭作證，供稱「（問：有無於
     65年間出售土地太保市○○段444之5地號予甲○？）有，
     當初是甲○和他父親來和我談買賣土地事宜，錢也是甲○
     交給我的，交現金或支票我已不記得，但土地係過何人名
     字我並不知道」。「（問：有何補充？）我要再補充，當
     時甲○的父親曾來看過土地，但多是甲○本人來與我接洽
     較多，契約是我在代書處簽立的，乙○○有沒有去我沒有
     印象不能確定。但簽約前我即沒印象他有來談過買賣」。
     由土地出賣人的證言，證明買賣是由原告談的（其父只去
     看過土地），價款也是原告付的，簽約也是原告去的，該
     地是原告所購買，而非被告或原告之父購買甚明（上開偵
     查案92年度發查字第23號卷54、55頁）。
(三) 原告委託登記被告名義之土地有18筆，全部原始登記資料
     及所有權狀都由原告保管，被告利用地籍重測機會或偽造
     文書以遺失為理由冒領新土地所有權狀，偽造文書部分業
     經判刑確定。系爭土地偽造文書申報遺失冒領新所有權狀
     部分，雖追訴時效已完成，不予判罪，但其偽造文書也極
     明顯。倘若土地為被告所有，儘可向原告取回所有權狀，
     何必冒偽造文書罪風險，偽報遺失冒領新所有權狀再出售
     ，顯然有違常理。
(四) 被告自己於76年6月10日所寫之信函稱：「您登記在我名下
     的財產，並非就是我的，我亦不敢獨吞，我們兄弟姊妹均
     是你的骨肉，當然每個人都一樣，我不能侵佔弟弟妹妹們
     應享有的一份。．．．」。查被告精神正常，在自由意志
     下所寫的書信，依經驗法則都會講自己有利的事，對自己
     不利的事，不會故意虛構。並且信函內對原告已諸多抱怨
     ，更不可能故意寫不利於己之事，其可信為事實至明。
(五) 被告於70年間向原告央求要抵押貸款做事業，原告同意將5
     張土地謄本及印章交被告去辦（系爭土地不含在內）。但
     久未歸還，原告不得已想採法律途逕，經朋友協調，始於
     78年3月1日立具便條，內容「一、所有權狀及印章於三月
     三日星期五由乙○○交給母親保管。二、大嘉駕訓班之帳
     目（記帳）於三月十日（星期五）交出給母親過目」。依
     一般經驗法則，如果自己所有土地之所有權狀欲委託母親
     保管，係屬個人自由，應口頭約定即可，而不必另立書據
     ，更不必勞動朋友做見證人，故必定是不願交出，卻不得
     不交出，方會勞動親友協調，並立定書據。如果土地非原
     告而係被告所有，被告大可理直氣壯自己保管，不必被逼
     將土地所有權狀連同印章交原告保管，是因為明知土地係
     原告所有，所有權狀和印章均由原告保管中，因此才不得
     不將所有權狀及印章交還原告保管。此證據與上述被告信
     件內稱：「您登記在我名下的財產，並非就是我的，我亦
     不敢獨吞．．．」等語，相互對照，明顯證明土地係原告
     所有，僅登記在被告名下。
(六) 又原告為獨生女，原告之父另有收養一養子陳國安，因浪
     費金錢無度，因此原告之父於60年間即分析家產，一部分
     公司股份及不動產歸陳國安，由陳國安指定登記他自己及
     其子名下。其餘部分歸原告所有，也是由原告登記他自己
     及其子名下。其後陳國安事業不如意，缺錢用，乃於74年
     12月1日，央求原告之父陳降出面，將陳國安分得的股份或
     不動產，無論登記其本人或其子名義，全部贈與原告由原
     告付10,000,000元給陳國安，有該合約書附呈可證，由此
     足以證明：原告之父之家產早已分給陳國安和原告，各自
     登記自己名義或登記兒子名義。原告分得新民公司所有農
     地部分全登記給有自耕農身分之被告，此為被告明知之事
     實，和其在信函所寫相符。再者，因原告之父已將財產分
     給原告及陳國安，因此原告就分得部分是真正所有人，所
     有出名登記之子女都是登記名義人而已，因此被告信函中
     才會寫：「您登記在我名下的財產」，故原告是真正所有
     人。且原告登記其他子女名下之土地均立有承諾書，表示
     土地僅係登記渠等名下，並非渠等所有，有承諾書7份為證
     ，此和76年7月10日被告自書信函內容: 「您登記在我名下
     的財產，並非就是我的」等語完全相符，足可證明被告自
     書信函確實可信。
三、綜上所述，系爭土地為原告所購買，委託登記為被告名義，
    原告為真正所有人，被告並無處分權，竟於83年6月16日擅
    自出售，得款50,000,000元以上，侵占原告之所有權，應依
    侵權行為法律關係負損害賠償責任。但因損害賠償請求權已
    罹消滅時效，因此依據民法第197條第2項規定：「損害賠償
    之義務人，因侵權行為受利益致被害人受損害者，於前項時
    效完成後，仍應依關於不當得利之規定，返還其所受之利益
    於被害人」，亦即原告依據民法第197條第2項及不當得利之
    規定請求被告返還所受利益。並聲明：（一）被告應給付原
    告50,000,000元及自起訴狀繕本送達翌日起至清償日止，按
    週年利率百分之五計算之利息；（二）訴訟費用由被告負擔
    ；（三）原告願供擔保，請准宣告假執行。
貳、被告則抗辯：
一、系爭土地乃於65年3月24日向原所有人葉和購買，登記為被
    告名義。嗣經共有物分割，並因重測變更地段地號而成嘉太
    段140號，田，0.46227公頃。該地所有權狀經被告聲請補發
    後將土地出賣予訴外人張寶崇，得款50,000,000元實屬應予
    承認。惟原告主張系爭土地為伊出資購買，祇委任登記為被
    告名義，原告仍保有所有權乙節，即無法承認。至原告提出
    之證物，其屬於公文書部分，對其成立不爭執，其餘屬於私
    文書部分，祇能承認有其存在，而各項證物，均否認有所有
    權之效力。
二、按原告之父陳降（即被告之祖父），自早有意就既有及向外
    購買未經登記之財產，於生前陸續贈與分配予子孫。為實行
    財產分配，方便上其向外購買部分，均以買賣方式由出賣人
    直接移轉登記於受贈人名義。此項措施，依據被告搜尋所得
    資料整理表顯示：陳降就向外購買部分，於48年1月23日登
    記予養子陳國安；50年11月10日登記予獨生女甲○（即原告
    ）；55年4月29日登記予妻子陳李不碟；65年3月24日登記予
    長孫乙○○（即被告）；72年6月29日登記予孫陳榮邦等。
    此間並就自己所有及新民公司所有部分，自68年5月23日起
    至70年12月26日之間，依序登記予原告、被告、陳榮邦等如
    上多數之贈與登記中，65年3月24日登記予被告之土地即為
    系爭土地，其顯係陳降所購買而直接登記為被告名義者毫無
    疑義，自不容妄指為原告所購買屬於伊所有。
三、次按原告雖主張：買賣價款係由其所支付，但是否確實以原
    告之款所購尚無積極之證據。縱由原告出面與賣主接洽，或
    為交付價款、代辦登記手續等，惟均係代理真正之買受人而
    為，代理人無法變為買受人，何況由原告代辦登記手續，自
    應認為原告已同意陳降生前分配財產予子孫之措施。既然由
    原告同意登記為被告所有，不論買賣價款由何人所付出，被
    告所受所有權登記係由遺產生前贈與而取得，應受土地法第
    43條所定絕對效力所保障，自不容原告任意主張為：被告之
    所有權登記係依據原告之所有權所委任（寄託）之登記。
四、再按解釋意思表示，應探求當事人之真意，不得拘泥於所用
    之辭句，民法第98條定有明文。被告於76年6月10日寫給母
    親（即原告）之信函，以文義及真意解釋：恁登記在我名下
    的財產乙詞：應係指經母親代辦登記之所有財產而言，就中
    由母親名義直接辦理移轉登記部分始屬母親之所有，其餘由
    他人名義移轉登記部分當然非母親之所有。又信中：登記在
    我名下的財產並非就是我的，我不敢獨吞，我不能侵占弟弟
    妹妹應享有一份乙節：係因被告以長孫身分先受贈與，其他
    弟妹未受贈與，故認為兄弟均有份，日後如繼承財產不均時
    可為調整之承諾始屬真意。此信與被告將所有權狀、印鑑章
    等交付母親保管，均係為安母心，暫時不處分財產之表示，
    待日後如有兄弟分得不均，須要調整時應用方便之情節相符
    合。故以被告致原告之信及交付所有權狀保管之事實，仍然
    無法證明被告已承認原告之所有權存在或移轉所有權契約之
    成立，原告自稱為所有權人仍然於法無據。
五、又按原告之其餘子女陳榮良、陳明賢、陳榮邦、陳榮寰、陳
    秀鈺、陳榮義等，雖均出具承諾書：承認原告之所有權，願
    意交還母親管理乙節：核其承諾書祇對契約當事人始有拘束
    力，對被告並無拘束力可言。且其承諾書中表示同意共同分
    配財產乙節：恰與被告致原告之信中表示：繼承財產有不均
    之情形時可為調整之承諾相符合。按陳降生前對於被告多為
    贈與，致有分配不均之情形，但於陳降去世後，原告為期子
    女公平受配起見，就原告自己名義及公司名義之地，不分給
    被告，而分予其餘子女，如此是否已均分未明，惟如仍不均
    時，現在尚有屬於共有之福德木業股份有限公司所有地，其
    價值龐大，可以調整各人之股份作為解決不均之方法，即縱
    尚有不均情事，始由多得財產者交出多得部分，或以現款補
    償，即可圓滿解決，無須就既得登記之財產先行交出，並不
    必移轉登記予原告，又無先行履行之義務，以免違法又浪費
    。何況原告並未令其他子女依據承諾書交出財產移轉登記交
    還原告，卻反以強硬之手段對被告訴求移轉登記交還土地（
    本院94年度重訴字第76號、95年度重上字第71號），進而提
    起本件返還不當得利之訴，可知此項承諾書係臨訟所作虛偽
    之意思表示而已。至於原告與陳國安間所成立之合約書，係
    原告就陳國安已受登記，或尚可繼承之財產，由原告買回之
    有代價交易，祇有拘束該合約當事人之效力而已。其與上述
    陳榮良等之承諾書，均無法證明系爭土地為原告所有。
六、末按被告係為欲推展事業需要資金，始為出售系爭土地，因
    找不到所有權狀，始以遺失為由聲請補發，被訴偽造文書罪
    ，是因報遺失不實而負刑責，此於土地所有權之存在毫無影
    響，被告雖然違背母意有失孝敬，但係以售地為資金經營事
    業，而得利增加財產，尚非浪費財產毀損家譽，勘以自慰。
    被告誠恐母親藉其名謂共同分配財產，卻真意在於訴之收回
    後，將之多分給其所寵愛之子女，為此另案先以同一理由訴
    求交還六筆土地，一審判予原告敗訴洵屬正確。惟二審違法
    改判原告勝訴，被告不服提起上訴，但原告卻不待三審確定
    ，乘其勝訴，隨即以被告十餘年前盜賣系爭之委任登記土地
    ，致有受損為理由，提起本件返還不當得利之訴。惟依上述
    說明被告係系爭土地之合法所有權人，應有享受買賣價款之
    權，自無不當得利之可言。縱使被告有違背重新調整取得財
    產之約定損及兄弟之權益，亦應由兄弟出訴始合，故原告之
    訴顯無理由，應予駁回等語資為抗辯。並聲明：（一）原告
    之訴及假執行之聲請均駁回；（二）訴訟費用由原告負擔；
    （三）如被告受不利判決時，准供擔保免為假執行。
參、法院判斷：
一、兩造不爭執之事項：
（一）系爭土地在地籍圖重測前為過溝段444之7號，購買時地號
      為444之5號，乃係65年3月24日向訴外人葉和購買，以被
      告名義登記，嗣經共有物分割，並因重測變更地段地號而
      成嘉太段140號，地目田，0.46227公頃。
（二）被告於81年11月27日向嘉義縣水上地政事務所申報所有權
      狀於同年月26日遺失，申請補發所有權狀，水上地政事務
      所於同年12月31日補發所有權狀給被告。
（三）被告於83年6月16日將系爭土地出售予訴外人張寶崇，得
      款50,000,000元。
二、兩造有爭執者在於：系爭土地究係原告所有信託登記在被告
    名下或係被告之祖父（即原告之父親）陳降贈與被告？
三、經查，原告主張系爭土地為伊向訴外人葉和所購買一情，業
    據證人葉和在本院檢察署93年偵續字第54號偽造文書案，證
    稱「（問：有無於65年間出售土地太保市○○段444之5地號
    予甲○？）有，當初是甲○和他父親來和我談買賣土地事宜
    ，錢也是甲○交給我的，交現金或支票我已不記得，但土地
    係過何人名字我並不知道」；「（問：有何補充？）我要再
    補充，當時甲○的父親曾來看過土地，但多是甲○本人來與
    我接洽較多，契約是我在代書處簽立的，乙○○有沒有去我
    沒有印象不能確定。但簽約前我即沒印象他有來談過買賣」
    等語為憑（見原告所提出該署92年度發查字第23號92年3 月
    25日訊問筆錄），是由證人葉和之證言觀之，系爭土地之買
    賣既由原告所達成協議，並由原告完成簽約，價金亦是原告
    所給付，是該地乃係原告所購買一情，應可認定，被告辯稱
    ：係其祖父陳降所購買云云，難認有理由。而系爭土地連同
    原告其他土地，均是信託登記在被告及原告其他子女、孫子
    名下一情，業據證人即原告之子陳榮良於被告所涉偽造文書
    刑事偵查庭中證稱：「（問：上開土地係你母親所有，僅登
    記在乙○○名下，自60幾年起實際都是你母親在管理、使用
    ？）是，家裡的土地雖然都登記在我們兄弟名下，但實際上
    都是媽媽的，也都是她在管理使用，我們當初年紀都還小，
    也沒有錢買土地。」等語，及證人即原告之子陳榮邦證稱：
    「是的，家裡的土地雖然都登記在我們兄弟名下，但實際上
    都是媽媽一手在管的，也都是她在使用，我們年紀都還小，
    也沒有錢買土地，我們兄弟都有需要使用土地就跟媽媽講就
    去使用，也不管是誰名下土地，也不知道是誰名下的土地。
    」等語為憑（見本院調閱台灣嘉義地方法院檢察署偵查卷92
    年度發查字第969號卷第47、48頁），核與證人即原告之母
    （已歿）陳李不碟生前於上開偵查中亦陳稱：「（問：之前
    與你先生陳降在嘉義市○○段225號的土地是否直接過戶給
    孫子乙○○？是否要贈送給乙○○？或是只是掛他名下？）
    只是要過他名下而已，並非要贈送給乙○○」。「（問：下
    埤段225號土地及其他陳降過戶給你女兒及所有孫子女名下
    的土地，一直是你女兒甲○在管理使用？）是的，都是我女
    兒在管理財產，我先生有成立新民公司」等語（見上開檢察
    署發查卷第62頁）相符。而依原告所提出被告所不爭執之76
    年6月10日親筆書信亦載稱：「您登記在我名下的財產，並
    非就是我的，我亦不敢獨吞，我們兄弟姐妹均是您的骨肉，
    當然每個人都一樣，我不能侵佔弟弟妹妹們應享有的1份。
    」等語，雖該書信未指明地號，然與上述證人之證述相核對
    ，應可知悉被告名下包含本件系爭土地之財產，均係原告借
    名登記在被告名下。另據原告所提出之原告其他子女所書立
    之承諾書，其中包含陳榮邦名下34筆不動產、陳榮寰名下9
    筆不動產、陳秀鈺名下4筆不動產及陳榮義名下1筆房屋土地
    ，亦均由該等子女承諾表明其名下不動產均為原告所有而信
    託登記在其名下，是被告與陳榮邦等人既同係原告子女，（
    在分產之前）不可能只有登記在被告名下的土地為被告所有
    ，足見原告主張系爭土地為其所有只是借名登記在被告名下
    一情為可採。被告辯稱：系爭土地是其祖父所贈與云云，亦
    難認有理由。
四、再查，原告主張系爭土地之所有權狀、買賣契約書、印章平
    時均由原告保管等情，業據原告於本院提出所有權狀、買賣
    所有權移轉契約書為憑，並有本院依原告所聲請調閱之臺灣
    高等法院臺南分院95年重上字第71號卷宗之96年1月3日準備
    程序筆錄及當庭所蓋印之印文為憑，核與被告於78年3月1日
    所出具之書據上載明其所有權狀及印章均於78年3月1日要交
    給原告保管一情相符。故堪信原告此部分主張為真實。是倘
    被告確有真正系爭土地之所有權，何須提出上開權狀、買賣
    契約書、印章等交與原告保管，足徵被告所陳系爭土地係伊
    祖父所無償贈與云云，已有可疑。又被告於81年11月27日向
    嘉義縣水上地政事務所申報所有權狀於同年月26日遺失，申
    請補發所有權狀，水上地政事務所於同年12月31日補發所有
    權狀給被告一情，為被告所不爭執，則系爭土地之所有權狀
    既為原告所保管中，倘若土地為被告所有，被告儘可向原告
    取回所有權狀，何必冒偽造文書罪風險，偽報遺失冒領新所
    有權狀再出售，顯然有違常理。另被告及其他子女名下之不
    動產，平時均由原告在管理、使用，子女中有需要使用土地
    跟原告講後就去使用一情，復有前揭證人陳榮良、陳榮邦及
    陳李不碟之證述為憑，是系爭土地之使用、管理權均掌握在
    原告身上，土地權狀與印鑑亦為原告所保管，土地復為原告
    向訴外人葉和所購買，原告主張其為真正所有權人，應可認
    定為真實。
五、按土地法第36條（現行土地法第43條）所謂登記有絕對效力
    ，係為保護第三人起見，將登記事項賦與絕對真實之公信力
    ，並非於保護交易安全之必要限度以外，剝奪真正權利人之
    權利。原告既非基於有絕對真實公信力之前登記，而為新登
    記之第三人，自難援該項法條主張登記之絕對效力，最高法
    院35年京上字第1681號著有判例可參。本件被告既非信賴登
    記而為新登記之三人，即無登記絕對效力之適用，是被告此
    部分之抗辯，自屬誤解，而不可採憑。復按無法律上之原因
    而受利益，致他人受損害者，應返還其利益，民法第179條
    定有明文。
    經查，本件系爭土地係原告借被告名義登記，原告自行保管
    所有權狀、原始買賣契約書及印鑑章，仍為真正所有權人一
    情，已如上述。而被告於83年6月16日將系爭土地出賣移轉
    予訴外人張寶崇，得款50,000,000元一情，亦為被告所不爭
    執。是被告既無處分系爭土地之權利，竟擅自處分出賣給不
    知情之訴外人張寶崇，使訴外人張寶崇因信賴登記而取得系
    爭土地之所有權，被告無權處分得款50,000,000元，相對於
    原告而言，自屬無法律上原因而受有利益，並致原告受有喪
    失系爭土地所有權之損害，從而，原告依據不當得利之法律
    關係，請求被告返還其不當得利50,000,000元及自起訴狀繕
    本送達翌日（即96年12月6日）起至清償日止，按週年利率
    百分之五計算之利息，自屬有據，應予准許。
肆、本判決兩造均陳明願供擔保，聲請准宣告假執行或免為假執
    行，核均無不合，應予准許，爰各酌定相當擔保金額予以准
    許。
伍、本件事證已臻明確，兩造其餘攻擊、防禦方法及所提證據，
    核與本判決結論無影響，爰不逐一論列，併此敘明。
陸、據上論結，原告之訴為有理由，依民事訴訟法第78條、第39
    0條第2項及第392條第2項，判決如主文。
中    華    民    國    97    年    5     月    30    日
                  民二庭法  官  黃明展
以上正本係照原本作成
如對本判決上訴須於判決送達後20日內向本院提出上訴狀
中    華    民    國    97    年    5    月     30    日
                        書記官  陳昭煌


司法院資訊處製作；財團法人民間司法改革基金會備份。
